臺灣新竹地方法院民事判決　九十年度訴字第四五四號
　　原　　　告　　乙○○
　　原　　　告　　丁○○
　　被　　　告　　新竹市第五信用合作社
　　法定代理人　　甲○○
　　複　代理人　　丙○○
右當事人間請求侵權行為損害賠償事件，本院判決如左：
    主      文
被告應給付原告乙○○新台幣貳佰肆拾玖萬捌仟肆佰拾柒元，給付原告丁○○新台
幣壹佰陸拾伍萬柒仟壹佰捌拾捌元，及均自民國九十年八月十六日起至清償日止，按
年息百分之五計算之利息。
原告其餘之訴駁回。
訴訟費用由被告負擔百分之九十八，餘由原告乙○○負擔。
本判決第一項於原告乙○○、丁○○分別以新台幣捌拾肆萬元、新台幣伍拾陸萬元為
被告供擔保後，得假執行。但被告如於假執行程序實施前，分別以新台幣貳佰肆拾玖
萬捌仟肆佰拾柒元，及新台幣壹佰陸拾伍萬柒仟壹佰捌拾捌元，為原告乙○○、原
告丁○○供擔保，得免為假執行。
原告其餘假執行之聲請駁回。
    事實及理由
一、原告起訴主張：訴外人姚清奇自民國七十八年二月一日起至八十年七月一日止，
    擔任被告營業部經理，原告二人則與被告間有訂立消費借貸契約，原告乙○○之
    借款額度為新台幣（下同）二千二百萬元，原告丁○○之借款額度為一千二百萬
    元，得在該額度內隨借隨還，循環動用，訴外人竟利用職務之便，藉故為原告辦
    理放款及還款手續之機會，侵占原告二人之款項，侵占情形如下：（一）原告乙
    ○○部分：原告乙○○於七十九年八月二十日以客票一千萬元交予訴外人姚清奇
    償還借款，訴外人姚清奇將該款項存入原告丁○○帳戶，並於當日領取一千零八
    萬二千五百元，除將其中五百萬元及八萬二千五百元用以清償原告之借款本金及
    利息外，其餘五百萬元侵占入己。嗣原告乙○○於七十九年十一月九日簽發面額
    二百五十萬元之支票，交付訴外人姚清奇以供清償借款債務，訴外人姚清奇將該
    支票存入其妻即訴外人吳玲玉之帳戶，自行領取花用，而侵占之。（二）原告丁
    ○○部分：訴外人姚清奇於八十年四月十八日冒用原告丁○○之名義提領五百零
    五萬二千七百四十三元，於八十年五月二日又冒名提領一百二十萬五千七百十七
    元，總計冒領原告丁○○款項共六百二十五萬八千四百六十元。原告前曾依民法
    第一百八十八條侵權行為僱用人連帶責任之規定，請求被告賠償原告所受之損害
    ，經臺灣高等法院八十五年度重上更（一）字第二八號判決、最高法院八十九年
    度台上字第六四○號判決勝訴確定在案，被告雖已清償本金予原告，惟原告二人
    之款項被訴外人姚清奇侵占，被告自不得向原告請求被侵占款項之利息，惟被告
    仍向原告收取年息百分之十點二五之利息，至八十二年十二月二十九日原告清償
    所有之欠款為止，故原告多繳之利息自屬被告之不當得利，爰依民法第一百七十
    九條之規定，請求被告返還原告乙○○二百五十四萬一千一百四十六元、返還原
    告丁○○一百六十五萬七千一百八十八元等語。並聲明：(1)被告應給付原告乙○
    ○二百五十四萬一千一百四十六元，給付原告丁○○一百六十五萬七千一百八十
    八元，及均自起訴狀繕本送達之翌日起至清償日止，按年息百分之五計算之利息
    。(2)願供擔保請准宣告假執行。
二、被告則以：原告起訴所憑之本院八十二年度訴字第三○○號確認債權不存在事件
    判決結果，主張訴外人姚清奇侵占原告二人款項云云，並不實在，上開事件判決
    徒憑原告及訴外人姚清奇之陳述，及訴外人姚清奇在刑事侵占案件之自白為基礎
    ，並未就相關事證詳為調查，尤嫌疏漏。實際上，原告與訴外人姚清奇情誼匪淺
    ，原告係向被告借得款項後再轉借給訴外人姚清奇玩六合彩及炒股票，以圖得高
    利，嗣因訴外人姚清奇賴債不還，二人乃勾串偽稱盜領，原告係向被告所屬之中
    山分社辦理借款，如要還款，理當將支票繳納至中山分社，而非交予擔任營業部
    經理之訴外人姚清奇，且訴外人姚清奇若有侵占之意，大可將支票存入其本人或
    第三人帳戶，何須存入原告丁○○之帳戶，再偽造取款條領出？且訴外人姚清奇
    如非經原告丁○○之同意，並取得原告丁○○提供印章、存摺，如何能盜領？更
    不可思議的是訴外人姚清奇還幫原告代繳利息八萬二千五百元，原告乙○○自無
    諉為不知之理。至於原告所指訴外人姚清奇侵占原告丁○○之款項部分，亦係原
    告乙○○受原告丁○○之委託，持原告丁○○之印章、存摺辦理借新還舊事宜，
    並為原告丁○○代繳貸款利息。原告二人及訴外人姚清奇於前案所為之供述前後
    矛盾，漏洞百出，難以採信。退步言之，縱認訴外人姚清奇確有侵占行為，惟不
    當得利須以無法律上原因受利益致他人受損害為要件，受利益與受損害間須有相
    當因果關係，原告向被告借款，在未清償之前，本有繳納利息之義務，被告收取
    利息係基於消費借貸契約，原告委託訴外人姚清奇清償借款，訴外人姚清奇將原
    告之款項侵占入己，原告所受之損害，只能向訴外人姚清奇請求償還，本院前揭
    民事判決雖認被告基於僱用人責任，應連帶賠償其損害之一部分，惟被告收取利
    息係另一原因事實，不能認為與原告之損害有直接因果關係，故原告請求不當得
    利返還並無理由等語置辯。並聲明：(1)原告之訴駁回。(2)如受不利之判決，願供
    擔保請准免為假執行。
三、兩造不爭執之事實：
（一）訴外人姚清奇自七十八年二月一日起至八十年七月一日止，擔任被告營業部經
      理。
（二）原告二人與被告間訂有消費借貸契約，原告乙○○之借款額度為二千二百萬元
      ，原告丁○○之借款額度為一千二百萬元，得在該額度內隨借隨還，循環動用
      ，利息按年息百分十點二五計算。
（三）原告二人已將所有之借款本金及利息清償完畢，利息算至八十二年十二月二十
      九日止。
四、得心證之理由
    本件兩造間爭點為：(1)訴外人姚清奇有無利用執行職務之便，在七十九年八月二
    十日及七十九年十一月九日，分別侵占原告乙○○五百萬元、二百五十萬元，及
    在八十年四月十八日及八十年五月二日，分別侵占原告丁○○五百零五萬二千七
    百四十三元、一百二十萬五千七百十七元。(2)訴外人姚清奇如有侵占行為，被告
    收取利息之行為，與原告之損害有無相當因果關係？茲分述如下；
（一）原告主張訴外人姚清奇利用執行職務之機會，於上開時間侵占原告原告乙○○
      、丁○○二人款項之事實，業據提出臺灣高等法院八十五年度重上更（一）字
      第二八號、最高法院八十九年度台上字第六四○號判決書影本各一份為證，被
      告雖否認訴外人姚清奇之侵占行為，並辯稱係原告基於私人情誼，借款予訴外
      人姚清奇使用，嗣後訴外人姚清奇無法還款，始勾串原告偽稱係未經原告同意
      盜領原告款項云云，惟查：原告乙○○、丁○○先前曾以訴外人姚清奇因執行
      職務，分別侵占其二人一千一百萬元及六百二十五萬八千四百六十元，被告為
      訴外人姚清奇之僱用人，應依民法一百八十八條之規定負連帶責任為由，起訴
      請求被告損害賠償，經臺灣高等法院八十五年度重上更(一)字第二八號判決認定
      訴外人姚清奇確實侵占原告乙○○七百五十萬元，侵占原告丁○○六百二十五
      萬八千四百六十元，並認原告二人將借款事宜全部委由訴外人姚清奇處理，毫
      無防範，致訴外人姚清奇有可乘之機，對損害之發生與有過失，應負擔百分之
      四十之過失責任，因而減輕被告百分之四十之賠償責任，而判決被告應賠償原
      告乙○○、丁○○之金額分別為四百五十萬元及三百七十五萬五千零七十六元
      在案，該案嗣經最高法院判決駁回上訴而告確定等情，有臺灣高等法院八十五
      年度重上更(一)字第二八號、最高法院八十九年度台上字第六四○號判決書影本
      各一份附卷可稽，並經本院調閱本院八十二年度訴字第三○○號全卷查明屬實
      。按為訴訟標的之法律關係，於確定之終局判決中已經裁判者，就該法律關係
      即有既判力，當事人雖僅於新訴訟用作攻擊防禦方法，法院亦不得為反於確定
      判決意旨之裁判，最高法院二十九年上字第九七五號、三十年上字第八號、四
      十二年台上字第一三○六號著有判例可資參照。前案訴訟標的法律關係為民法
      第一百八十八條規定，該確定判決已認定被告之受僱人姚清奇利用執行職務之
      機會侵占原告乙○○七百五十萬元，侵占原告丁○○六百二十五萬八千四百六
      十元，故原告得請求僱用人即被告連帶負侵權行為損害賠償責任，依上開判例
      意旨，本院自應受該確定判決既判力之拘束，不得為相反之認定，故被告抗辯
      訴外人姚清奇並未侵占原告二人款項云云，不足採信，原告之主張堪信為真實
      。
（二）再查：訴外人姚清奇擔任被告營業部經理並受理原告二人還款事宜，係其職務
      上之行為等情，除為前案判決所確認外，並經訴外人姚清奇在前案證稱：「合
      作社可以在下班時間為客戶服務，．．．是個人服務，上班時辦理客戶還款係
      代表公司的行為，下班時間辦手續，上班時間再辦理還款，都是代表公司」，
      「合作社經理平時即可代（客戶）辦理還款、放款」等語（見臺灣高等法院八
      十五年度重上更(一)字第二八號、卷二一五頁），堪認訴外人姚清奇有受理還款
      之權責，原告將款項交予被告之經理人姚清奇辦理還款，應已發生清償之效力
      ，縱使該款項嗣後遭訴外人姚清奇侵占，亦不影響兩造間借款關係已因清償而
      消滅之事實，被告嗣後仍向原告收取利息，自屬受有利益，並致原告受有損害
      ，被告抗辯原告未清償借款之前，本有繳納利息之義務，被告之受利益與原告
      之損害非基於同一原因事實，原告所受之損害，只能向訴外人姚清奇請求償還
      云云，不足採信。
（三）依民法第一百七十九條規定：「無法律上之原因而受利益，致他人受損害者，
      應返還其利益。雖有法律上之原因，而其後已不存在者，亦同」。原告依不當
      得利之法律關係，請求被告返還被告向原告多收取之利息，自屬正當，茲計算
      返還之金額如後：
  (1)原告乙○○部分：
    五百萬元部分之利息：
      自七十九年八月二十日至八十二年十二月二十九日止（僅算至八十二年十二月
      二十日），為三年又四個月，依年息百分之十點二五計算，為一百七十萬八千
      三百三十三元｛計算式如下：（0000000×10.25％）×（3＋4／12）＝
      0000000元，元以下四捨五入，下同｝。
    二百五十萬元部分之利息：
      自七十九年十一月九日起至八十二年十二月二十九日止（僅算至八十二年十二
      月九日），為三年又一個月，依年息百分之十點二五計算，為七十九萬零一百
      零四元｛計算式如下：（0000000×10.25％）×（3＋1／12）＝790104元｝
    以上共計為二百四十九萬八千四百三十七元。
  (2)原告丁○○部分：
    六百二十五萬八千四百六十元之利息：
    自八十年五月二日起至八十二年十二月二十九日止（僅算至八十二年十二月二日
    ），為二年又七個月，依年息百分之十點二五計算，為一百六十五萬七千一百八
    十八元｛計算式如下：（0000000×10.25％）×（2＋7／12）＝0000000元｝
五、綜上，原告乙○○、丁○○本於不當得利之法律關係，請求被告分別給付二百四
    十九萬八千四百三十七元，及一百六十五萬七千一百八十八元，及自起訴狀繕本
    送達之翌日即九十年八月十六日起至清償日止，按年息百分之五計算之法定利息
    ，為有理由，應予准許，逾此部分則非正當，應予駁回。
六、假執行之宣告：兩造均陳明願供擔保，聲請宣告假執行及免為假執行，經核原告
    勝訴部份，合於法律規定，爰分別酌定相當之擔保金額宣告之；原告其餘假執行
    之聲請，因訴之駁回而失所依據，應予駁回。
七、訴訟費用負擔之依據：民事訴訟法第七十九條但書。
中　　　華　　　民　　　國　　九十一　　年　　　五　　　月　　 十六 　　日
                                  臺灣新竹地方法院民事第二庭
~B法　　　官　彭洪英
右為正本係照原本作成。
如對本判決上訴須於判決送達後二十日內向本院提出上訴狀。
~B法院書記官　吳美雲
中　　　華　　　民　　　國　　九十一　　年　　　五　　　月　　 十六 　　日
